最高法院民事判決　　　　　　　　　　　　　　　　　八十八年度台上字第八七號
　　上　訴　人　乙○○
　　訴訟代理人　葉天來律師
　　被 上訴 人　元大證券股份有限公司
　　法定代理人　杜麗莊
　　被 上訴 人　甲○○
右當事人間請求損害賠償事件，上訴人對於中華民國八十七年三月三十一日台灣高等
法院高雄分院第二審判決（八十七年度上字第七四號），提起上訴，本院判決如左：
    主  文
原判決關於駁回上訴人請求損害賠償之上訴及該訴訟費用部分廢棄，發回台灣高等法
院高雄分院。
    理  由
本件上訴人主張：伊於民國八十六年二月十四日向被上訴人元大證券股份有限公司（
下稱元大公司）屏東分公司營業員即被上訴人甲○○掛單，買進股票宏電八十張、東
元八十張、開發五十張，嗣甲○○未經伊同意，擅自出賣上開股票，造成虧損新台幣
（下同）三十五萬七千一百六十五元，並於第三天申報伊違約交割，致伊受有三年內
無法在股票市場買賣股票獲利之金錢、名譽、精神上重大損害，伊之損害合計三百七
十七萬一千五百元，被上訴人應予賠償等情，求為命被上訴人如數給付，並加給法定
遲延利息之判決（上訴人另請求宣告無效部分，因上訴不合法，本院另以裁定駁回其
上訴）。
被上訴人則以：本件上訴人係主張與伊間因委託買賣有價證券生有爭議，依兩造所簽
訂之委託買賣證券受託契約第九條之約定，及依證券交易法第一百六十六條第一項及
第一百六十七條規定，關於因委託買賣有價證券生有爭議時，應進行仲裁，不得向法
院起訴，本件上訴人起訴為不合法，應予駁回。又伊處理本件股票買賣並未違法，上
訴人所謂金錢、名譽、精神上重大損害，並無根据等語，資為抗辯。
原審就第一審關於此部分所為上訴人敗訴之判決予以維持，駁回其上訴，係以：按證
券交易法第一百六十六條第一項前段規定：「依本法所為有價證券交易所生之爭議，
當事人得依約定進行仲裁」。又同法第一百六十七條規定：「爭議當事人之一造違反
前條規定，另行提起訴訟時，他造得據以請求法院駁回其訴」。查上訴人與元大公司
簽訂之委託買賣證券受託契約第九條約定：「委託人（即上訴人）與貴證券經紀商（
即元大公司）因本契約所生之爭議，應依證券交易法關於仲裁之規定辦理，本契約並
為商務仲裁契約」。是兩造關於有價證券交易所生之爭議，已約定應進行仲裁，而本
件係兩造間因委託買賣有價證券生有爭議，上訴人起訴請求賠償，揆諸上開規定，上
訴人此部分之起訴即不合法，應予駁回等詞，為其判斷之基礎。
按民事訴訟法第一百九十九條第二項規定，審判長應向當事人發問或曉諭，令其陳述
事實、聲明證據或為其他必要之聲明及陳述，其所聲明或陳述有不明瞭或不完足者，
應令其明或補充之。此為審判長因定訴訟關係之闡明權，同時並為其義務，故審判
長對於訴訟關係未盡此項必要之處置，違背闡明之義務者，其訴訟程序即有重大瑕疵
，而基此所為之判決，亦屬違背法令。查上訴人於事實審一再主張，被上訴人未經伊
同意，擅自出賣伊之股票，為盜賣、背信行為，係屬侵權行為，造成伊虧損，並致伊
無法在股市自由投資獲利，伊之名譽、精神亦受損害，被上訴人應負賠償責任云云（
見第一審卷七五頁背面至七七頁正面、一三二頁背面、一三五頁背面、一四七頁正面
）。則本件之訴訟標的為何﹖上訴人究係依侵權行為之法律關係為請求，抑係依兩造
間委託買賣證券受託契約所生之爭議為請求，殊欠明瞭，原審審判長未予闡明，令其
明或補充之，遽認本件係兩造間因委託買賣有價證券生有爭議而請求賠償，依約定
應進行仲裁，上訴人逕行起訴為不合法而為其不利之判決，其訴訟程序即有重大瑕疵
。上訴論旨，指摘原判決此部分為不當，求予廢棄，非無理由。
據上論結，本件上訴為有理由。依民事訴訟法第四百七十七條第一項、第四百七十八
條第一項，判決如主文。
中      華      民      國    八十八    年      一      月     十五     日
                              最高法院民事第二庭
                                  審判長法官  曾  桂  香
                                        法官  劉  延  村
                                        法官  徐  璧  湖
                                        法官  黃  秀  得
                                        法官  顏  南  全
      右正本證明與原本無異
                                              書  記  官
中      華      民      國    八十八    年      一      月    二十七    日
